臺灣嘉義地方法院刑事判決　　　　　　　 95年度訴字第633號
公　訴　人　臺灣嘉義地方法院檢察署檢察官
被　　　告　甲○○
　　　　　　　　　　　5
上列被告因偽造文書案件，經檢察官提起公訴（九十五年度偵字
第四六一０號），本院判決如下：
    主  文
甲○○無罪。
    理  由
一、公訴意旨略以：被告甲○○、告發人丙○○、證人丁○○及
    證人乙○○均係南亞塑膠工業股份有限公司新港廠員工，告
    發人丙○○於民國九十四年間擔任南亞公司新港廠產業工會
    常務理事（起訴書誤載為職工福利委員會常務委員），被告
    甲○○則為該廠產業工會理事兼職工福利委員會之福利委員
    （起訴書誤載為職工福利委員會之理事及福利委員）。緣於
    九十四年十月十二日因該廠產業工會對於召回工會所推選之
    勞方福利委員發生爭議，告發人丙○○乃於新港廠內行政大
    樓二０一會議室內召開產業工會理監事會議，會中先通過將
    召回福利委員之決議方式由三分之二以上理事同意修改為二
    分之一以上理事同意即可召回，再決議召回產業工會推選之
    福利委員，另行推選新福利委員，然因被告甲○○對於上開
    決議事項及該工會其中一名理事暫派至中國大陸是否仍具有
    理事資格等事不滿，竟於會後即九十四年十月下旬，基於行
    使偽造私文書之犯意，冒用證人乙○○、丁○○之名義發表
    「正義與公理何在？真心換絕情」文章，並將該文章印製後
    置於新港廠大門外面之檳榔攤上，供員工取閱，足生損害於
    證人乙○○、丁○○等人。因認被告涉犯刑法第二百十六條
    、第二百十條之行使偽造私文書罪嫌云云。
二、按犯罪事實應依證據認定之，無證據不得認定犯罪事實；又
    不能證明被告犯罪者，應諭知無罪之判決，刑事訴訟法第一
    百五十四條第二項、第三百零一條第一項分別定有明文。又
    事實之認定，應憑證據，如未能發現相當證據，或證據不足
    以證明，自不能以推測或擬制之方法，為裁判基礎；且認定
    犯罪事實所憑之證據，雖不以直接證據為限，間接證據亦包
    括在內，然而無論直接證據或間接證據，其為訴訟上之證明
    ，須於通常一般之人均不致有所懷疑，而得確信其為真實之
    程度者，始得據為有罪之認定，倘其證明尚未達到此一程度
    ，而有合理之懷疑存在而無從使事實審法院得有罪之確信時
    ，即應由法院為諭知被告無罪之判決，此觀最高法院四十年
    臺上字第八六號判例、七十六年臺上字第四九八六號判例闡
    釋甚明。
三、公訴人認被告涉有上開犯嫌，無非係以被告甲○○之供述、
    證人乙○○、丁○○之證詞及「正義與公理何在？真心換絕
    情」文章影本乙紙資為論據。訊據被告固坦承伊於上開時、
    地確有印製上開文章供人取閱之事實，惟堅決否認有何行使
    偽造私文書犯行，辯稱：伊曾徵詢證人乙○○、丁○○是否
    願意參與該文章連署，而事後得知證人乙○○、丁○○因獲
    得留任而不願在該文章上連署具名時伊便趕緊將二人姓名逐
    張塗去等語。經查：
  （一）按刑法第二百十六條之行使偽造私文書罪係以行為人客
        觀上有行使偽造私文書足以生損害於公眾或他人之行為
        ，且主觀上亦有行使該偽造私文書之犯意，始足構成。
        本件被告對伊於九十四年十月間擔任產業工會理事兼職
        工福利委員會福利委員乙職，因不滿南亞公司新港廠產
        業工會於九十四年十月十二日召回福利委員之決議程序
        始起意印製上開「正義與公理何在？真心換絕情」文章
        ，以及上開文章內之連署人姓名欄原印製時包含有證人
        乙○○及丁○○二人之姓名等情供承不諱（見九十五年
        度他字第一九三號第18頁；下稱他字卷；本院卷第 130
        頁），復有該份文章原本乙份（見本院卷第 139頁；即
        他字卷第37頁上開文章影本之原本）及影本三份（見他
        字卷第 8頁、第37頁、本院卷第62頁）附卷可稽，是此
        部份事實，至為明灼，堪以認定。而該份標題為「正義
        與公理何在？真心換絕情」之文章，除標題以外之本文
        內容要旨在表達對該廠產業工會於九十四年十月十二日
        召回福利委員決議程序之抗議與不滿，另於本文下方則
        為八名福利委員（原該欄位印製時尚包含證人乙○○及
        證人丁○○二人之姓名共計為十名福利委員之姓名）、
        四名理事及二名監事等連署者之姓名，且該文章之全文
        包含標題、本文及連署人姓名均以「打字方式」製作等
        情，此觀該份文章之原本即明。又被告、證人乙○○及
        證人丁○○等三人於九十四年十月間均擔任南亞新港廠
        職工福利委員會第四屆之福利委員等情，則有該廠職工
        福利委員會第四屆福利委員就職時所簽立之但書影本乙
        紙（見他字卷第 7頁）在卷可佐。是上開文章既以打字
        方式印製福利委員、理事、監事等多人姓名具名連署，
        目的無非在表達該文章內容係經多數具名連署者表示贊
        同該份文件所記載內容之意。準此，本件應予進一步審
        究者厥為：被告上開以打字方式預先擬妥印製多人連署
        文章時，主觀上有無擅自冒用證人乙○○及丁○○之姓
        名參與該文章連署再對外提供而加以行使之犯意？
  （二）就被告聯繫上開文章之連署過程以觀，證人丁○○於九
        十五年二月十七日檢察官偵訊時證稱：「（問：告訴人
        所提之證物五『正義與公理何在？真心換絕情』你有無
        看過？〔提示〕）我沒有看過，是在去年十二月份時，
        有人拿給我看，至於有無作成這份文件內容我不知道，
        我也沒有同意要署名。‧‧‧（問：有何意見？）當時
        甲○○有打電話給我說有一份文件要我簽名，他說在我
        上班門口等我，但我不理他，當天我也沒有跟他見面，
        後來他又再來電話問我要不要簽署，我沒有答應，因為
        我知道他與丙○○有糾紛，所以我不想理他們。」（見
        他字卷第31頁）等詞；參以證人丁○○於本院審理時亦
        結證稱：「（問：當初我要寫這份文宣的時候，有沒有
        經過你同意？）當時他大約下午二、三點的時候，打電
        話給我，有一份連署的文件，要我簽名，我說因為我值
        班，我請他值完班後到門口等我確認。後來有一位理事
        打電話給我，問我要不要簽這份文件，但是我說因為我
        沒有看過，所以我不簽這份文件。（問：被告有無先將
        你的名字打上去，看完文件後再簽名？）沒有。（問：
        我有徵詢你們的同意，才將名字打上去，否則我不敢將
        你的名字打上去？）你是說你有一份連署的文件要我簽
        名，我說要看完後我才要簽名。」（見本院卷第119頁
        、第120頁）等語，其前後證述情節互核一致，並無瑕
        疵可指，再對照上開該份文章連署人欄均係以打字方式
        印製連署人姓名之作法，足認被告於協調該份文章連署
        事宜之際即曾根據該份文章所預先擬妥印製之福利委員
        名單，透過電話聯絡徵詢當時亦擔任福利委員之證人丁○○參與該份文章連署意願，並欲使證人丁○○簽名確
        認，然因被告並未能當面交由證人丁○○確認文章內容
        而未獲得證人丁○○同意在該文章上「簽名」無誤。而
        證人乙○○於九十五年二月十七日檢察官偵訊時則證稱
        ：「（問：告訴人所提之證物五『正義與公理何在？真
        心換絕情』你有無看過？〔提示〕）在印出來之前我沒
        有看過，但他印好後有拿給我要我簽名，但我不簽，之
        前甲○○有打電話給我叫我簽名，他只有講他跟丙○○
        之間之事情，但我說不要簽名，我沒有同意他用我的名
        字去發表這份文章，因為這是他們之間之事，我不想介
        入。」（見他字卷第31頁、第32頁）等語，顯見被告亦
        曾以上開方式撥打電話徵詢當時亦擔任福利委員之證人
        乙○○連署該文章意願無訛。而由證人乙○○上開偵查
        筆錄之記載內容以觀，似意指被告事前撥打電話予證人
        乙○○徵詢其具名連署意願時，證人乙○○於電話中立
        即予以回絕。然對照證人乙○○於本院審理時具結證稱
        ：「（問：我當初要寫這份文件的時候，有無先告知你
        ？）你有先打電話給我。（問：當時候你有無答應我？
        ）有，我當時有說好。（問：事後你是否說不要，我趕
        快把你的名字塗掉？）是。」（見本院卷第112頁）等
        詞，顯見證人乙○○上開偵訊時之證詞係因其接受檢察
        官偵訊時對與被告間電話聯繫前後之過程細節未予詳述
        ，始生上開語意不明之疑。就此疑義，復經檢察官於本
        院審理時以上開偵查筆錄所記載之證詞詰問證人乙○○
        ，其結證稱：「（問：提示乙○○偵查筆錄第二頁中間
        下面，當時你在檢察官面前說印出來前你沒有看過，印
        好後，有拿給簽名，但是你不簽名，事前打電話問我，
        我沒有同意，我沒有同意他用我的名字，發表這篇文章
        ，那是他們的事情，我不想介入，這段話是否你所述？
        ）跟我所說的不一樣。（問：哪邊不一樣？）是他打電
        話找我簽名，我說好，隔天文章印出來的時候，我看完
        文章內容，寫的比較嚴重，我說我不要簽了。（問：你
        看到文章時，是否已經把你的名字印上去？）對。當時
        我說不簽的時候，他就當場拿立可白塗掉。（問：當時
        你看到文章的時候，是否已經發放出去？）還沒有。當
        時他放在檳榔攤那邊，他叫我過去看，文章已經印好放
        在檳榔攤。（問：當初被告打電話給你問你要不要簽名
        ，你是否知道文章的內容？）內容我還沒有看過。（問
        ：你是否知道當初的內容？）我不知道。（問：你同意
        什麼，才願意連署？）他說所有的福利委員要連署，不
        同意丙○○召回福利委員這件的事情。（問：你看完文
        章之後，為何又不同意？）我覺得文章有點誹謗丙○○
        ，覺得寫的有點嚴重。（問：當時你知道文章內容會是
        這樣嗎？）不知道。（問：被告打電話給你，問你要不
        要連署的時候，有無告訴你文章的內容多少字及大概內
        容為何？）他只是說有一篇文章，就是不服氣丙○○召
        回福利委員的事。（問：內容你有無問？）沒有。（問
        ：若是當初你有先看過文章的內容，這篇你即將要連署
        的內容，你是否會同意要連署？）不會。（問：所以你
        第一次在電話內，同意要連署，基於什麼原因？）是因
        為丙○○召回委員這件事我認為不合理。（問：關於這
        篇「正義與公理何在？真心換絕情」文章內其他文字的
        描述，你是否不同意？）有些我不同意。（問：你為何
        在檢察官那邊說甲○○打電話給我叫我簽名，但是我說
        不要簽名？）我覺得這篇文章有些內容，我覺得寫的不
        太好。（問：你當初在電話中有無同意要簽你的名字？
        ）有。（問：你事後有無問過在文章上連署的人，是否
        有事先同意過要連署？）有，他們說要連署。」（見本
        院卷第113頁至第115頁）等語，更見上開證人乙○○偵
        訊時語意不明之處實係因其接受偵訊時陳述用語精確度
        不足所致。本院衡酌證人乙○○上開審判時之證詞，不
        但經其依法具結作為擔保，更經交互詰問程序反覆推敲
        其前後證詞之語意脈絡以檢驗其憑信性，其於審判中就
        當時被告與伊電話聯繫前後過程之細節及其連署立場之
        轉折原因均能詳細交代，亦無悖於事理之處；參以證人
        乙○○就本件被告涉嫌冒用其姓名連署上開文章之案件
        而言乃立於被害人之地位，若被告確有擅自冒用其姓名
        連署情事，其無由翻異前詞反為有利於被告證詞之可能
        ，故其審判中證詞之真誠性，更無可疑，從而，對照其
        偵查筆錄之記載內容，自以其審判中之證詞較為明確可
        採，顯見證人乙○○並非於被告電話徵詢連署意願時即
        予回絕具名連署，而係於其看過該文章內容後始拒絕參
        與該文章上之具名連署。故由被告協調上開文章連署事
        宜時即分別撥打電話徵詢證人丁○○及證人乙○○連署
        意願，並積極邀同二名證人當面確認文章內容之處理方
        式以觀，足徵被告主觀上自始即無擅自冒用各該連署名
        義人姓名之意圖，否則被告又何須逐一撥打電話徵詢二
        名證人參與連署意願，復積極邀請各連署人當面確認文
        章內容？是被告辯稱伊曾徵詢證人乙○○、丁○○是否
        願意參與該文章連署等情，並非子虛，應係可採。
  （三）再就被告對上開文章連署人欄位中預先印妥證人乙○○
        及證人丁○○姓名部分之處理方式而論，證人乙○○於
        九十五年二月十七日檢察官偵訊時證稱：「（問：你們
        有到檳榔攤看過這份文宣否？）我有去檳榔攤看過這份
        文宣，但我說不同意，但他確實用立可白每張都塗掉我
        名字，我看到時丁○○的名字都已經塗掉了。」（見他
        字卷第32頁、第33頁）等詞，復於本院審理時結證稱：
        「（問：你在檳榔攤看到的那些文章，是大約印好多少
        份？）幾十份左右。（問：檳榔攤是你們公司員工都會
        經過的地方？）對。（問：何時被告才把你的名字塗掉
        ？）我跟他說我不簽名的時候。」（見本院卷第 115頁
        至第 116頁）、「（問：你說你不同意要撤簽，被告塗
        掉，你有無看到？）有。他用立可白塗掉，把我的名字
        一張一張塗掉。（問：除了塗掉你的名字，還有無塗掉
        其他的人名字？）我看到的時候，證人丁○○的名字已
        經塗掉。」（見本院卷第 118頁）等語，其此部份證詞
        前後俱屬一致，並無瑕疵可指；且對照證人丁○○於本
        院審理時結證稱：「（問：你在何時才看到「正義與公
        理何在？真心換絕情」整篇文章？）好像是在一星期後
        ，還是幾天後，我才在廠裡看到黃均平監事拿給我看的
        。（問：你看到的「正義與公理何在？真心換絕情」文
        章上面有無你的簽名？）那張我的名字有塗掉。（問：
        為何名字會塗掉，是你的要求？）沒有。當初我們不同
        意簽名之後，不知道誰塗掉。（問：不是你主動要求要
        塗掉名字？）不是。我只知道我不同意簽名，後來文章
        上我的名字就被塗掉。」（見本院卷第120頁）等語，
        亦與證人乙○○上開證述情詞互核相符；此外，該文章
        之原本上證人乙○○及證人丁○○之姓名處確存有以立
        可白塗去姓名之痕跡無誤，此有該份文章之原本乙紙（
        見本院卷第139頁）在卷可憑，更徵證人乙○○上開證
        詞確與事實相符，從而，足認被告於獲悉證人丁○○及
        證人乙○○無意參與該文章之具名連署後，便即時持立
        可白將二人姓名自該連署人欄位予以塗去無誤，是被告
        辯稱伊事後得知證人乙○○、丁○○因獲得留任而不願
        在該文章上連署具名時，伊便趕緊將二人姓名塗去等語
        ，並非杜撰。故由被告設法將該預先印妥之文章上證人
        乙○○及證人丁○○二人之姓名逐張塗去之舉以觀，顯
        見被告並無意違背二名證人拒絕參與連署之意願，益證
        被告主觀上自始即無冒用證人二人之姓名以虛充參與該
        文章連署人數並加以行使之犯意甚明，自難僅以上開文
        章之連署人欄位預先以打字方式擬妥印製證人乙○○及
        證人丁○○之姓名，即遽為不利於被告之認定。
  （四）至檢察官固請求勘驗偵訊光碟以確認證人是否曾同意被
        告連署其姓名等情（見本院卷第 119頁），然本院審酌
        證人丁○○於偵查中及本院審理時均證稱伊並未同意簽
        名連署等情，其前後證述情詞俱屬一致，而證人乙○○
        審理時之證詞係經交互詰問以反覆推敲、檢驗其證詞之
        憑信性、陳述之真誠性及用語之精確性，復經本院詳敘
        其審判中證詞較有較高證據價值之理由如上，是上開待
        證事實經本院審理時之交互詰問程序，均已臻於明確，
        自無再行勘驗偵訊光碟必要，附此敘明。
四、綜觀前情，被告所辯情詞，並非無據，而公訴人所舉上開證
    據，僅足以證明被告曾將證人乙○○及證人丁○○之姓名預
    先擬妥印製於該文章之連署人欄位之事實，至被告主觀上是
    否具有行使偽造私文書犯意之證明，則尚未達通常一般人均
    不致有所懷疑，而得確信其為真實之程度，是本院即無由形
    成被告有罪之確信，揆諸上揭說明，自應諭知無罪之判決。
據上論斷，依刑事訴訟法第三百零一條第一項，判決如主文。
本案經檢察官鄭葆琳到庭執行職務。
中　　華　　民　　國　　96　　年　　 2　　月　　 8　　日
                刑事第一庭  審判長法  官  許進國
                                  法  官  黃琴媛
                                  法  官  曾宏揚
上列正本證明與原本無異。
如不服本判決，應於判決送達後10日內向本院提出上訴狀（應附
繕本）。告訴人或被害人如對於本判決不服者，應具備理由請求
檢察官上訴，其上訴期間之計算係以檢察官收受判決正本之日期
為準。
中　　華　　民　　國　　96　　年　　 2　　月　　 8　　日
                                  書記官  陳慶昀
